【裁判字號】    92,台上,1230
【裁判日期】    920612
【裁判案由】    塗銷抵押權設定登記
【裁判全文】
最高法院民事判決                              九十二年度台上字第一二三０號
    上  訴  人  甲○○
    訴訟代理人  黃丁風律師
    被 上訴 人  欣隆天然氣股份有限公司
    法定代理人  馬中武
    訴訟代理人  楊思勤律師
右當事人間請求塗銷抵押權設定登記事件，上訴人對於中華民國九十年七月三十一日
台灣高等法院第二審判決（九十年度上字第三三五號），提起上訴，本院判決如左：
    主  文
原判決廢棄，發回台灣高等法院。
    理  由
本件上訴人主張：伊於民國八十八年五月間向訴外人聯成食品股份有限公司（下稱聯
成公司）買受如原判決附表一所示之房地，於八十八年五月十五日辦妥所有權移轉登
記。聯成公司前於八十八年五月六日雖將系爭房地設定擔保債權額新台幣（下同）五
百萬元之抵押權登記予被上訴人，惟被上訴人對於聯成公司並無被擔保之債權存在等
情。本於所有權之作用，求為命被上訴人將系爭抵押權登記予以塗銷之判決。
被上訴人則以：聯成公司前因興建「第一特」社區房屋，向伊申請安裝住戶天然氣
管線，積欠伊工程款五百萬元，乃設定系爭抵押權予伊，以供擔保，系爭抵押債權確
屬存在，上訴人不得請求塗銷抵押權登記等語，資為抗辯。
原審以：上訴人就其主張之事實，雖據提出土地建物登記簿謄本為證，但查聯成公司
於八十七年六月十五日向被上訴人申請安裝天然氣管線，有欣隆天然氣公司用戶委託
本公司全部管線裝置登記表可稽。聯成公司因經營不佳，股票遭停止交易，該公司負
責人羅律煌於八十八年四月二十六日與被上訴人成立協議，約定系爭工程款五百七十
二萬三千六百元，除已付七十二萬三千六百元外，尚欠五百萬元，由羅律煌簽發以其
為發票人之同額本票支付，並提供系爭房地設定系爭抵押權登記予被上訴人，以供擔
保，業經證人羅律煌證述綦詳，並有本票、協議書可稽。上開協議書並無約定將聯成
公司之工程契約權利義務概括讓與羅律煌個人承受，證人即辦理系爭抵押權設定登記
之代書周惠珠並證稱：系爭抵押權係以聯成公司為債務人兼義務人，伊將申請表格填
好後，先送聯成公司蓋章，再送被上訴人蓋章後送件等語，足見聯成公司確係系爭抵
押債權之債務人，被上訴人及聯成公司均未因羅律煌同意負擔支付系爭工程款，而使
聯成公司脫離債務人之地位。至證人董如玉雖證稱：伊認為系爭工程款係羅律煌個人
之債務云云，惟此係其個人主觀意見，不足為上訴人有利之認定。被上訴人之訴訟代
理人於第一審雖陳稱：「欠我們錢的確實是羅律煌，聯成公司並未欠我們錢」云云，
惟與上開事實不符，且被上訴人嗣已於八十九年十一月二十一日答辯狀表明「至今該
公司仍積欠本公司工程款三百八十萬元」等語，尚難以被上訴人訴訟代理人上開陳述
，即認聯成公司已非系爭工程契約之債務人。系爭債務迄未全部清償，聯成公司於設
定系爭抵押權後，將系爭房地所有權讓與上訴人，依民法第八百六十七條規定，被上
訴人之系爭抵押權不因此而受影響。上訴人主張被上訴人對聯成公司無抵押債權存在
，請求塗銷系爭抵押權設定登記，尚非有據，不應准許。爰維持第一審所為上訴人敗
訴之判決，駁回其上訴。
按當事人或其訴訟代理人於訴訟上所為之自認，於辯論主義所行之範圍內有拘束當事
人及法院之效力，法院應認其自認之事實為真，以之為裁判之基礎，在未經當事人合
法撤銷其自認前，法院不得為與自認之事實相反之認定。查被上訴人之訴訟代理人於
第一審陳稱：「欠我們錢的確實是羅律煌，聯成公司並未欠我們錢」等語（見第一審
卷二四頁），似已自認聯成公司未積欠被上訴人系爭工程款債務。果爾，於該自認經
被上訴人合法撤銷前，法院尚不得為與之相反之認定。原審就此未詳加調查審認，遽
以上開理由而為上訴人不利之判決，已有可議。次查被上訴人之系爭債權業經羅律煌
清償一百二十萬元，聯成公司僅尚積欠被上訴人三百八十萬元，已據被上訴人陳明（
見第一審卷三０頁）。系爭債權已受清償部分，其抵押權應併同消滅，上訴人請求塗
銷該部分抵押權登記，是否不應准許，亦非無研求餘地。原審未注意及此，並嫌疏略
。上訴論旨，指摘原判決不當，求予廢棄，非無理由。
據上論結，本件上訴為有理由。依民事訴訟法第四百七十七條第一項、第四百七十八
條第一項，判決如主文。
中      華      民      國    九十二    年      六      月     十二     日
                              最高法院民事第三庭
                                  審判長法官  林  奇  福
                                        法官  陳  國  禎
                                        法官  李  彥  文
                                        法官  陳  重  瑜
                                        法官  劉  福  聲
      右正本證明與原本無異
                                              書  記  官
中      華      民      國    九十二    年      六      月    二十六    日
                                                                        Ｒ


司法院資訊處製作；財團法人民間司法改革基金會備份。
